【裁判字號】    98,審訴,822
【裁判日期】    981117
【裁判案由】    偽證
【裁判全文】
臺灣士林地方法院刑事判決             98年度審訴字第822號
公  訴  人  臺灣士林地方法院檢察署檢察官
被      告  乙○○
上列被告因偽證案件，經檢察官提起公訴（98年度偵字第8625號
），本院判決如下：
    主  文
乙○○無罪。
    理  由
一、公訴意旨略以：被告乙○○係臺北市○○區○○路65巷16號
    之櫻花大廈之住戶，與該大廈管理委員會（下稱「管委會」
    ）總務委員甲○○不睦，明知該大廈管委會主任委員張必松
    於民國97年3 月26日17時許，在上址4 樓之16住戶羅雪燕住
    處門外，以「甲○○，如果你出來我就砍死你！打死你！」
    等語恐嚇甲○○時，其並未在現場，竟基於偽證之犯意，於
    97年11月12日下午2 時10分許，在本院97年度易字第1519號
    張必松恐嚇案件審理時，就是否知悉張必松與甲○○於上揭
    時、地爭吵、目睹何事等與案情有重要關係之事項，於供前
    具結而虛偽陳述：「當天我是躲在走廊轉角處偷錄音，張必
    松當日從4 樓之16出來時，沒有對屋內罵『你出來我就砍死
    你！打死你！』【起訴書誤載為殺死你、砍死你，應予更正
    】」等不實證詞，嗣被告提供之錄音帶內容與其同日所述：
    「（問：當時躲在轉角處時，你還有無聽到男女對罵的聲音
    ？）…張必松說『出來出來，你在外面租房子就能放火』，
    甲○○說『我沒醉（臺語）』…，過一下，甲○○就罵『幹
    你娘』，林復清說『好了，我陪你（臺語）』，甲○○就罵
    『幹你娘』，林復清說『你回去你回去（臺語）』，我是聽
    到這裡的時候，才知道張必松要出來」之證詞不符，且當日
    並非被告證稱之陳翠玲報警，另被告於同日陳述：「（問：
    你剛稱甲○○租房子放火的事，是何時發生？）97年4 月28
    日」等語，亦與上述案件發生日期不符。因認被告乙○○涉
    有刑法第168 條之偽證罪嫌云云。
二、按犯罪事實應依證據認定之，無證據不得推定其犯罪事實；
    又不能證明被告犯罪者，應諭知無罪之判決，刑事訴訟法第
    154 條、第301 條第1 項分別定有明文。又事實之認定，應
    憑證據，如未能發現相當證據，或證據不足以證明，自不能
    以推測或擬制之方法，為裁判基礎；且認定不利於被告之事
    實須依積極證據，茍積極證據不足為不利於被告事實之認定
    時，即應為有利於被告之認定；另認定犯罪事實所憑之證據
    ，雖不以直接證據為限，間接證據亦包括在內，然而無論直
    接證據或間接證據，其為訴訟上之證明，須於通常一般之人
    均不致有所懷疑，而得確信其為真實之程度者，始得據為有
    罪之認定，倘其證明尚未達到此一程度，而有合理之懷疑存
    在，無從使事實審法院得為有罪之確信時，即應由法院為諭
    知被告無罪之判決，此有最高法院40年臺上字第86號、30年
    上字第816 號，76年臺上字第4986號判例可資參照。次按刑
    法第168 條之偽證罪，係以證人於案情有重要關係之事項，
    故意為虛偽之陳述為構成要件之一，而所謂「虛偽之陳述」
    ，必須行為人以明知不實之事項，故為虛偽之陳述，始為相
    當；質言之，必須行為人主觀上明知反於其所見所聞之事項
    ，故意為不實之陳述而言，如行為人就其聽聞而為證述，或
    因誤會或記憶不清而有所錯誤，因欠缺犯罪故意，均與故為
    虛偽陳述之犯罪構成要件有間，則不能以本罪相繩，最高法
    院83年度臺上字第5791號、92年度臺上字第4895號著有判決
    可資參照。
三、本件公訴人認被告涉犯偽證罪嫌，無非係以：被告乙○○於
    97年11月12日下午2 時10分許，在本院97年度易字第1519號
    張必松恐嚇案件（下稱前案）審理時，證稱其當日躲在走廊
    轉角處偷錄音，並未聽聞張必松從4 樓之16走出來時，有對
    甲○○為言語之恫嚇、當日係陳翠玲向表示要報警處理及證
    述張必松提及甲○○租房子放火一事係發生於97年4 月28日
    （詳臺灣士林地方法院檢察署98年度他字第1184號卷第46頁
    至第50頁）；與告發人甲○○證述被告於事發當時並不在現
    場，且臺北市政府警察局指揮中心受理110 報案紀錄單所載
    報案人並非陳翠玲，又張必松對甲○○恐嚇之日實為97年3
    月26日（詳臺灣士林地方法院檢察署98年度偵字第8625號卷
    第4 頁至第5 頁，第1184號他字卷第2 頁）及前案證人葉茱
    莉證述案發當日係其使用劉慎家室內電話報警等語（詳第11
    84號他字卷第51頁）不符，另被告所提供其於前案案發當日
    之錄音內容，並未錄得乙○○於前案所證述其於當日有聽聞
    張必松說「出來，你媽個B 」、「你在外面租房子就能放火
    」及羅雪燕說「你男生不要吵了，你處理事情不是這樣處理
    的」、「你先回去，你來這裡談事情，你如果也罵，你要怎
    樣」等語，是其錄音內容顯與證述內容不符，此外，並有臺
    北市政府警察局指揮中心受理110 報案紀錄單、臺北市政府
    警察局北投分局受理各類案件紀錄表、員警工作登記簿、97
    年11月12日證人結文（詳第1184號他字卷第50頁至第54頁、
    第69頁至第70頁）及張必松全國刑案資料查註表，為其主要
    論據。
四、訊據被告固坦承其有於上開時、地於前揭執行審判職務之法
    院審判時，以證人身分供前具結後，就上開對於案情有重要
    關係事項為前揭之陳述，惟堅決否認有何偽證之犯行，辯稱
    ：被告並非自張必松與甲○○開始發生糾紛時就在場聽聞並
    錄音，而係於經過現場之5 分25秒才錄到那些對話，且因張
    必松恐嚇甲○○的時候被告不在場，亦未聽聞上揭恐嚇話語
    ，故當然於前案審理中證述張必松沒有恐嚇甲○○，被告沒
    有偽證故意等語。
五、經查：
(一)、被告前於97年11月12日下午2 時10分許，在本院97年度易字
    第1519號張必松恐嚇案件審理時，以證人身分作證，供前具
    結，並於公訴檢察官詰問時，證稱：「張必松從4 樓之16出
    來時，並沒有說『你出來我就砍死你！打死你！』就走了」
    ；再於辯護人詰問時證稱：「我是下班回到櫻花大廈，看到
    住在4 樓之13之管理員陳翠玲慌慌張張，說我家對門有一個
    酒酣的，與2 個女子在吵架，他要來報警」；另於審判長訊
    問時，證述：「甲○○租房子放火一事係於97年4 月28日發
    生」等語乙節，及被告於前案證述案發當日聽聞：「張必松
    說『你在外面租房子就能放火』，甲○○說『我沒醉（臺語
    ）』，過一下並罵『幹你娘』，林復清說『好了，我陪你（
    臺語）』，甲○○就罵『幹你娘』，林復清說『你回去你回
    去（臺語）』」等語，固未能完整呈現案發當日之錄音內容
    ：「張必松：『動不動在那邊…要好好跟他講他又不認可，
    他又在那邊…罵什麼嘛？罵什麼嘛？不要委屈了，我跟你講
    …我跟你…不是…』，甲○○：『…幹你娘！』，張必松：
    『你不要罵喔，你不要再罵喔』，甲○○：『…幹你娘！』
    ，張必松：『從頭開始一直罵喔，一直罵罵到現在你還在罵
    喔。』，甲○○：『你敢打我？』（臺語）」，其證述內容
    在文句表達上並與上開錄音內容小有出入，固有上開審判筆
    錄、本院光碟勘驗筆錄及證人結文1 份在卷可稽（詳第1184
    號他字卷第46頁至第49頁，本院卷第86頁）。
(二)、惟查被告於前案審理時，既已證述：「我是下班時，來到櫻
    花大廈一樓管理員服務櫃臺，看到陳翠玲慌慌張張，說我家
    對門有一個酒酣的，與2 個女子在吵架，他要來報警，他電
    話就拿起來，叫我趕快上去。」、「我上樓後就趕快把身上
    的錄音筆打開，我打開電梯聽到男的女的都有罵三字經，…
    我聽到張必松要從4 樓之16出來，我就趕快跑到轉角的地方
    錄音。」等語（詳第1184號他字卷第46頁背面），參以張必
    松、甲○○於該案本院審理時，均僅就張必松有無恐嚇甲○
    ○一事迭為爭執，未曾提及有目擊被告在場之情（詳第1184
    號他字卷第37頁背面至第42頁背面本院97年11月12日審判筆
    錄）；該案證人葉茱莉、林復清復分別表示「當天其看到張
    必松站在門口時，除了羅雪燕站在門邊、楊詠怡站在走道上
    外，沒有任何人」、「我與甲○○、羅雪燕要去派出所時，
    沒有在4 樓走廊看到鄰居」等語（詳第1184號他字卷第52頁
    及第60頁），則被告應係於張必松出言恐嚇甲○○後始經過
    現場，洵有可能，即被告是否確有於張必松恐嚇甲○○時在
    場聽聞乙情，顯有疑問，益徵被告於本院審理時所稱：「我
    沒有看到張必松被拉出來，只有看到張必松走出去…。」、
    「張必松被羅雪燕拉出來而出言恐嚇甲○○時，我不在場」
    等語（詳本院卷第92頁至第93頁），應非虛妄，堪以採信，
    被告所辯，尚堪為憑。
(三)、次查被告業於本案偵查中供述：「97年3 月16日17時許，我
    從臺北市○○路65巷16號4 樓之公共走道經過，有將錄音筆
    放在包包裡錄音」、「雖然錄的內容沒有百分之百，但我是
    憑我聽到的錄音內容所得記憶在法院這樣講」等語，又於本
    院審理時為：「當天錄音筆放在背包裡，…在緊張的情況下
    ，可能受手肘壓迫肩背的手提包，內裡之小置物袋不慎壓住
    錄音筆，以致錄不清楚，無法辨識。被告所述乃當場聽到的
    。」，有訊問筆錄、刑事答辯狀各1 份在卷可稽（詳第8625
    號偵卷第5 頁至第6 頁，本院卷第17頁），復經本院勘驗錄
    音內容後，顯示其錄音過程係斷斷續續，並非持續未間斷，
    有本院光碟勘驗筆錄1 份附卷可佐（詳本院卷第86頁）。該
    錄音狀況確與被告所稱錄音不完整之情，互核一致，上開錄
    音內容既非持續未間斷，自難遽爾排除前案所發生之恐嚇情
    由，係於錄音無法辨識之空檔中發生。被告前揭辯稱：其係
    憑聽到的錄音內容所得記憶在法院證述及其所述乃當場聽到
    ，自非無據。
(四)、公訴意旨又以被告證稱：前案案發當日係陳翠玲報警，與前
    案證人葉茱莉所證稱案發當日係其報警乙節不符，而認被告
    所言不實。惟查被告於前案審理及本案偵查時，先後陳稱：
    「我是下班時，來到櫻花大廈一樓管理員服務櫃臺，看到陳
    翠玲慌慌張張，他說我家對門有一個酒酣的，與兩個女子在
    吵架，他要來報警，他電話就拿起來，叫我趕快上去」、「
    我未等到陳翠玲報案，便立即上了電梯」及「我聽到陳翠玲
    在1 樓管理員櫃臺說要報警，當時我下班回家，至於何人報
    警我不知道」等語（詳第1184號他字卷第46頁背面、本院卷
    第17頁及第8625號偵卷第6 頁），依被告上開證述，固有提
    及「…陳翠玲電話就拿起來…」，但被告亦陳稱：「未等到
    陳翠玲報案，便立即上了電梯。」，且指陳：「…至於何人
    報警我不知道」，綜觀其證述意旨，並未明確指向當日報警
    之人即為陳翠玲，尚不得執被告之前開證詞，遽認其有證陳
    陳翠玲即為報警之人。又依卷附之臺北市政府警察局指揮中
    心受理110 報案紀錄單「報案人姓名、性別」欄位內，所載
    報案人係羅姓男子，並非葉茱莉，亦有該報案紀錄單存卷可
    考（詳第1184號卷第69頁背面），公訴意旨指報案之人為葉
    茱莉，並以被告偽證報警之人為陳翠玲，容有誤會，附此敘
    明。
(五)、末查，被告雖另於前案審理時證稱：「（問：你剛稱甲○○
    租房子放火的事，是何時發生？）97年4 月28日。」（詳第
    1184號他字卷第49頁），與前案發生時間之97年3 月26日不
    符。惟查，甲○○確有於97年4 月28日凌晨2 時許，在被告
    位於臺北市○○區○○路65巷16號4樓之8之住處前焚燒金紙
    ，並經本院及臺灣高等法院先後以97年度訴字第904 號判決
    判處有期徒刑5 月及98年度上訴字第1123號判決駁回上訴，
    並有本院97年度訴字第904 號及臺灣高等法院98年度上訴字
    第1123號判決各1 份在卷可稽（詳本院卷第53頁及第64頁）
    ，足認被告所指並非空言指摘，且觀之前案審理時審判長之
    訊問題目為「你剛稱甲○○租房子放火的事，是何時發生？
    」，衡情被告不無誤會庭訊者係意在訊問甲○○放火一事發
    生時點之可能，自不得據此而認被告有虛偽陳述之故意。
六、綜上所陳，本件公訴人所舉上開證據，均不足以證明被告確
    有反於真實而為證述之情形，核與刑法偽證罪之構成要件仍
    屬有間，尚難以該罪相繩。此外，復查無其他積極確切之證
    據足資證明被告有何偽證之犯行，揆諸前開說明，本件不能
    證明被告犯罪，應為無罪之諭知。
據上論斷，應依刑事訴訟法第301 條第1 項判決如主文。
本案經檢察官曾勁元到庭執行職務。
中    華    民    國    98    年    11    月    17    日
              臺灣士林地方法院刑事第一庭
                      審判長法  官  洪英花
                            法  官  雷雯華
                            法  官  王沛雷
以上正本證明與原本無異。
如不服本判決，應於收受送達後10日內向本院提出上訴書狀，其
未敘述上訴之理由者並得於提起上訴後20日內向本院補提理由書
（均須按他造當事人之人數附繕本）。
                            書記官  趙彩彤
中    華    民    國    98    年    11    月    17    日


司法院資訊處製作；財團法人民間司法改革基金會備份。
